【裁判字號】    97,易,1085
【裁判日期】    971208
【裁判案由】    恐嚇取財
【裁判全文】
臺灣臺南地方法院刑事判決             97年度易字第1085號
公  訴  人  臺灣臺南地方法院檢察署檢察官
被      告  丙○○
上列被告因恐嚇取財案件，經檢察官提起公訴（97年度偵字第66
79號）及移送併辦（97年度偵字第10050號），本院判決如下：
    主  文
丙○○幫助共同意圖為自己不法之所有，以恐嚇使人將本人之物
交付，累犯，處有期徒刑伍月，如易科罰金，以新台幣壹仟元折
算壹日。
    事  實
一、丙○○曾因犯竊盜案件，經臺灣高等法院臺南分院以92年度
    上易字第144號判決判處有期徒刑1年6月確定，至民國93年7
    月2日縮短刑期假釋付保護管束，至同年8月27日假釋期滿未
    經撤銷而以執行完畢論。
二、詎丙○○於有期徒刑執行完畢後後5年內，竟不知悔改，渠
    能預見一般人取得他人金融機構帳戶之行徑，常與財產犯罪
    之需要密切相關，且取得他人存摺之目的在於取得贓款及掩
    飾犯行不易遭人追查，又對於提供帳戶雖無引發他人萌生犯
    罪之確信，但仍以縱若有人持以犯罪亦不違反其幫助犯罪之
    本意，基於幫助恐嚇取財之犯意，於97年1月19日前某日，
    將其所設立之郵局「丙○○」帳戶 (局號:000000-0、帳號
    000000-0)號帳戶（下稱涉案郵局帳戶）之存摺、提款卡 (
    含密碼)等物，提供予姓名年籍不詳之人所組成之擄鴿集團
    。嗣該擄鴿集團之成員即基於意圖為自己不法所有之犯意聯
    絡，為下述時、地為恐嚇取財之行為:
  (一)於97年2月1日盜取乙○○放飛訓練之信鴿後，再於同日上午
    11時許，由不詳姓名男子以電話向乙○○恫稱「先匯款至其
    指定帳戶內，收款後才將鴿子放回」等情，致使乙○○恐其
    鴿隻受損而不得不依指示匯款新臺幣 (下同)2015 元至上開
    涉案郵局帳戶。
  (二)於97年2月4日某時盜取吳崇榮放飛訓練之信鴿後，於同日15
    時許，由不詳姓名男子以電話向吳崇榮恫稱「如不依指示匯
    款，即要殺掉賽鴿」等情，致吳崇榮恐其鴿隻受損而依其指
    示，將2505元匯入上開涉案郵局帳戶。
二、案經乙○○訴由嘉義縣警察局中埔分局報告嘉義地方法院檢
    察署檢察官呈請臺灣高等法院臺南分院檢察署檢察長移轉臺
    灣臺南地方法院檢察署檢察官偵查起訴，暨吳崇榮訴由高雄
    市政府警察局報請臺南地方法院檢察署檢察官偵查後移請併
    辦。
    理  由
一、證據能力方面：
    本案檢察官所舉用以證明被告犯罪之各項證據，均據被告表
    示同意採為證據之意思，且無事實顯示係公務員因違法蒐證
    所取得之證據，本院審酌該等供述證據、非供述證據作成時
    之情況暨各該證據之性質，亦認為適於作為證據，本院爰依
    刑事訴訟法第159條之4第 2款、第159條之5等規定，於97年
    11月24日審理時當庭裁定認為均有證據能力，合先敘明。
二、實體方面:
  (一)訊據被告丙○○固坦承涉案郵局帳戶為其所開設使用之事實
    ，然矢口否認曾將涉案帳戶之存摺、提款卡、密碼等提供恐
    嚇取財集團使用之幫助恐嚇取財犯行，辯稱：上開帳戶係放
    在石子瀨61號的房間裡，但伊與妻子於96年9月搬到新莊村
    1-19號，並未特別注意係爭存摺、提款卡有無一同搬到新住
    處，伊亦因很久沒使用該本帳本，不知提款卡是何時遺失或
    是於舊住處被竊，而同時間亦有信用卡4、5張遺失、皆未去
    辦理掛失; 伊因記性不好，有好多密碼在用，故將密碼寫在
    提款卡上 (見偵卷第17、26頁; 核交卷第6頁、本院卷第19
    頁)云云。惟查:
    1.涉案之郵局帳戶，乃被告於79年間於臺南新化郵局第1支
      局開設使用，並於81年1月4日、91年11月1日曾因遺失印
      鑑而向上開郵局變更登記，被害人乙○○因於97年2月1日
      遭不詳擄鴿勒贖集團用於電話恐嚇取財，至嘉義縣中埔鄉
      中埔郵局，於同日上午11時04分許以匯款之方式存入2015
      元至涉案郵局帳戶內，及被害人吳崇榮於97年2月4日遭不
      詳擄鴿勒贖集團用於電話恐嚇取財，前往嘉義興業路郵局
      ，並於同日下午3時12分許，在該局以匯款之方式存入
      2505元至涉案郵局帳戶內等事實，業據被害人於警詢中指
      訴綦詳（見嘉市警卷第5頁、高市警卷第6至8頁），並有
      匯款單2紙（見嘉市警卷第9頁、高市警卷第9頁）、臺灣
      郵政97年5月14日、6月9日營字第0975000522號、第09700
      0625號函函覆涉案郵局帳戶變更資料及交易清單各1 份（
      見偵卷第4至10頁、偵卷第20至23頁）在卷可稽，被告對
      此亦不爭執，堪認涉案郵局帳戶確已遭不詳擄鴿勒贖集團
      用於以電話恐嚇被害人匯款恐嚇取財之用。
    2.被告雖以前揭情詞置辯，然：
      (1)被告雖辯稱: 上開帳戶係放在石子瀨61號的房間裡，但
        伊與妻子於96年9月搬到新莊村1-19號，並未特別注意
        係爭存摺、提款卡有無一同搬到新住處，伊因很久沒使
        用該本帳本，不知提款卡是何時遺失或是於舊住處被竊
        ，而同時間亦有信用卡4、5張遺失、皆未去辦理掛失云
        云。然查被告曾於81年1月4日、91年11月1日曾因遺失
        印鑑而向郵局申請變更登記印鑑 (見偵卷第5頁、第7頁
        )，而94年8月15日亦曾因信用卡遺失而辦理掛失手續(
        見偵卷第15頁)，顯見被告對於帳戶印鑑、信用卡遺失
        將有可能造成不法份子非法使用，造成其財產信用受損
        害有所認識，焉有不知同樣是和帳戶相結合具專屬性的
        提款卡 (含密碼)、存摺遺失或被竊，可能會遭人非法
        使用，而趕緊向金融機構完成掛失帳戶手續或立即報警
        之理？甚而，若果如被告在舊有住處確有遭竊情事，何
        以僅失竊涉案郵局帳戶存摺、提款卡（含密碼）及已遭
        強制停卡的信用卡遭竊，反而其他貴重物品卻均無失竊
        ，此顯與住宅遭竊所受財產損害程度之常情有違，則其
        所執之辯解是否屬實，已非無疑。
      (2)被告雖又辯稱：伊記性不好，有好多密碼在用，故將密
        碼寫在提款卡上面云云。然被告係高中肄業，其於案發
        當時已立39、40歲之不惑之年，則被告自係具有不少之
        社會歷練，乃有獨立判斷能力之成年人，當知帳戶密碼
        之重要性，豈有將帳戶密碼寫在提款卡上，使人有盜領
        帳戶內金錢之可能? 從而，被告前揭辯解，衡與事理不
        符，委無足取。由此益見被告確係將涉案之郵局銀行帳
        戶之存摺、提款卡 (含密碼)提供不詳之擄鴿勒贖集團
        使用，事後為圖卸責，而諉稱遺失、遭竊無疑。
      (3)況觀諸現今社會上，犯罪者蒐購人頭帳戶，持以作為信
        貸、手機簡訊詐欺之事，常有所聞，出賣或出借帳戶予
        非親非故之人，受讓人係為從事財產犯罪，已屬人盡皆
        知之事。且被告既以自己名義開立帳戶，則於社會金融
        交易秩序中，即需擔負保管與正當使用之責，俾使金融
        交易秩序得以維護，否則任何人以自己名義設立帳戶後
        ，皆恣意將之丟棄或交付予他人使用，終將使金融交易
        秩序陷於混亂，對整體社會經濟層面之將造成重大之衝
        擊，此本為參與金融交易者於申請設立帳戶之初應有之
        認知。本件被告明知存摺、提款卡、密碼等有關個人財
        產、身分之物品，將淪落於不明人士手中，極易被利用
        為與財產有關之犯罪工具，竟願將其存摺等物交付予與
        其於身分上不具密切關係之人，顯然對於該帳戶將作為
        不法使用，有所認知，是雖卷內事證並無積極證據證明
        被告知悉犯罪集團成員將如何犯罪，而無法於本件認定
        被告有實施恐嚇取財犯行之共同犯意聯絡，但被告既對
        金融帳戶交付他人使用，可能遭持以從事財產犯罪有所
        認知，其有幫助他人犯恐嚇取財罪之不確定犯罪故意甚
        明。
   (二)綜上所述，被告前揭所辯，僅係事後卸責之詞，不足採信，
     本件事證明確，被告幫助恐嚇取財犯行已堪認定，應依法論
     科。
三、論罪科刑:
  (一)按刑法上之幫助犯，係對於犯罪與正犯有共同之認識，而以
    幫助之意思，對於正犯資以助力，而未參與實施犯罪之行為
    者而言（最高法院75年度臺上字第1509號、88年度臺上字第
    1270號判決亦同此意旨）。是如未參與實施犯罪構成要件之
    行為，且係出於幫助之意思提供助力，即屬幫助犯，而非共
    同正犯。查被告提供涉案郵局帳戶供擄鴿集團恐嚇取財所用
    ，核其所為，係犯刑法第30條第1項、同法第346條第1項幫
    助恐嚇取財罪。而被告一提供涉案帳戶存摺、提款卡及密碼
    等物之行為，經擄鴿集團成員對2被害人為恐嚇取財之犯行
    ，係一行為觸犯2幫助恐嚇取財之罪名，應依刑法第55條想
    像競合論處1罪，又公訴人以97年度偵字第10050號移請併辦
    之事實（即事實欄二(二)之部分），與起訴事實（即事實欄二
    (一)部分）有上開裁判上一罪之關係，自為本院審理之範圍，
    併此敘明。被告對恐嚇取財正犯提供帳戶資以助力，但並未
    參與恐嚇取財犯罪之實行，應屬幫助他人實行犯罪行為，為
    幫助犯，應依刑法第30條第2項之規定，按正犯之刑減輕之
    。此外，被告有如事實欄一所載之執行紀錄，其於有期徒刑
    執行完畢後5年內，再犯本件有期徒刑以上刑之宣告，為累
    犯，應依刑法第47條1項之規定，加重其刑，並先加後減之
    。
  (二)爰審酌被告提供金融帳戶供他人從事不法使用，間接導致犯
    罪集團因使用人頭帳戶，阻礙警方之查緝而逍遙法外，致使
    受害民眾陸續增加，以此手段行騙詐財者，日益猖獗，助長
    他人犯罪，危害交易秩序與社會治安，且造成本案被害人之
    財產損失，而犯後始終飾詞卸責否認犯行，無證據足認已有
    悔改之意，犯後態度不佳等一切情狀，量處如主文所示之刑
    ，併諭知如易科罰金之折算標準，以示懲儆。
據上論斷，應依刑事訴訟法第299條第1項前段，刑法第28條、第
346條第1項、第30條第1項前段、第2項、第55條、第41條第1項
前段、第47條第1項，刑法施行法第1條之1，判決如主文。
本案經檢察官郭文俐偵查後提起公訴；檢察官薛水生偵查後移請
併辦；檢察官甲○○到庭執行職務
中    華    民    國    97    年    12    月    8    日
                  刑事第八庭    審判長法  官  洪士傑
                                      法  官  許蕙蘭
                                      法  官  周紹武
以上正本證明與原本無異。
如不服本判決應於收受本判決後10日內向本院提出上訴書狀，並
應敘述具體理由。如未敘述上訴理由者，應於上訴期間屆滿後20
日內向本院補提理由書狀（均須按他造當事人之人數附繕本）「
切勿逕送上級法院」。
                                   書  記  官  王政煌
中    華    民    國    97    年    12    月    9     日
附錄本案論罪科刑法條：
中華民國刑法第346條第1項
（單純恐嚇罪）
意圖為自己或第三人不法之所有，以恐嚇使人將本人或第三人之
物交付者，處6月以上5年以下有期徒刑，得併科1千元以下罰金
。


司法院資訊處製作；財團法人民間司法改革基金會備份。
